【裁判字號】    89,判,3688
【裁判日期】    891221
【裁判案由】    綜合所得稅
【裁判全文】
最  高  行  政  法  院  判  決                  八十九年度判字第三六八八號
    再 審原 告  甲○○
    再 審被 告  財政部臺灣省南區國稅局
    代  表  人  許虞哲
右當事人間因綜合所得稅事件，再審原告對本院中華民國八十八年一月二十九日八十
八年判字第一九○號判決提起再審之訴。本院判決如左：
    主  文
再審之訴駁回。
再審訴訟費用由再審原告負擔。
    事  實
緣再審原告八十年度綜合所得稅結算申報，再審被告以其漏報取自國防部中山科學研
究院（下稱中科院）之薪資所得計新臺幣（下同）四二四、四四○元，乃核定補徵稅
額四七、七四六元。再審原告不服，就取自中科院薪資所得四二四、四四○元部分，
申經復查結果，未准變更，提起訴願、再訴願，遞遭決定駁回，遂提起行政訴訟，復
經本院八十八年度判字第一九○號判決駁回在案。茲再審原告又以原判決具有修正前
行政訴訟法第二十八條第一款（即修正後行政訴訟法第二百七十三條第一項第一款）
規定事由提起再審之訴，爰茲兩造訴辯意旨如次：
再審原告起訴意旨略謂︰一、財政部稅制委員會於七十九年、八十三年、八十七年所
編印各版新舊所得稅彙編中，分別以七十九年十月十八日台財稅第七九○七一四三三
四號函、八十三年八月三十一日台財稅第八三一六○七六六一號函、八十七年九月二
十一日台財稅第八七一九六五三六六號函再三的向人民宣示，凡未編入該年度版之「
本部及各權責機關所對外發佈舊函示，非經其重行核定，一律不再援引適用」，經遍
查其七十九年、八十三年、八十七年版之所得稅法令彙編中，皆未列入財政部六十八
台財稅三八五○一號函、行政院台八十四財三七○○七號函，依上開各年度版所得稅
法令彙編首揭各函示之意旨，應為無效之函示，必經各權責機關重新核定後，始重新
生效，是以財政部及行政院如欲起課中山科學研究院非軍職員工品位加給或技術津貼
之稅賦，必須立刻重新函示，方能起課，否則即違反「禁反言－政府機關言出必行，
不能反悔」之原則，而國家社會將在政府朝令夕改之狀況下，抗爭不斷，陷入混亂不
安之局面，合該陳明。二、本案爭議之要點之一為財政部及其所屬各區國稅局身為行
政主管機關，雖得本於職權依據所得稅法責成行政釋示聲明應稅之主張，但自民國六
十八年稽徵機關函示徵免原則以來至八十四年十一月十七日確定應稅之期間，中科院
依徵免原則認定免稅，並多次向桃園稅捐稽徵處及再審被告據實說明，而主管機關除
以右述七十九、八十三、八十七年所得稅法令彙編之函示，及不作為之默示同意此部
分免稅，導致長期以來中科院員工信賴此等主張，認為財政主管機關以上開函示及不
作為之默示，乃基於行政一體原則，授權國防部及中科院或其他公務機關之相互認定
並合於行政行為明確性原則下，在實質上已存在信賴之法律效力，因而作成生涯規劃
，處置財產（復無扣繳憑單），故應有行政法上「信賴保護」原則之適用，依據本院
七十六年判字第四七四號判決文示以「．．．不管行政機關之決定是否合法，除了重
大且明顯之瑕疵或其違法係可歸責於納稅義務人外，行政機關之行為一經表露於外，
人民通常會對所造成的法律狀態之存續寄以信賴，並以之作為依據，此種依據信賴，
應受保護」，及一般法學原理亦皆言「信賴保護原則」，係指人民信賴政府機關之決
定，就其生活關係已有適當之安排，政府機關應給予保護或給予合理補償而言。是以
財稅機關在七十九、八十三年版所得稅法令彙編中以首揭各函示之意旨及長期不作為
之默示，所造成之財政部六十八台財稅三八五○一號函無效的法律效力，應使中科院
非軍職員工在八十四年十一月十七日行政院台八十四財三七○○七號發佈前享有「信
賴保護」的利益，此為財稅機關所必須允諾的法律保護結果，實無關事業主（國防部
及中山科學研究院）承諾或應由事業主負擔之稅賦，因此往前補課中科院非軍職員工
五年稅之處分顯然違法，理應辨明。三、再按所得稅法第九十四條第一項：「扣繳義
務人於扣繳稅款時，應隨時通知納稅義務人，並依本法第九十二條之規定，填具扣繳
憑單發給納稅義務人，如原扣稅額與稽徵機關核定稅額不符時，扣繳義務人於繳納稅
款後，應將溢扣之款退還納稅義務人；不足之數由扣繳義務人補繳，但扣繳義務人得
向納稅義務人追償之。」明白規定扣繳義務人即中科院院長及主辦會計，有先行代納
稅義務人繳納之義務。固然同法第八十九條第二項有「扣繳義務人未履行扣繳義務責
任，而有行蹤不明或其他情事，致無從追究者，稽徵機關得逕向納稅義務人徵收之」
之述。卻完全不適用於中科院非軍職員工五年補課稅案中，其理至明，因為中科院
為國家機關，扣繳義務人承命行事，不敢稍有僭越，復有國防部、行政院等上級機關
可資追究，非無從也。更何況稅捐稽徵法第四十八條之三（修正條文）復有「納稅義
務人違反本法規定，適用裁處時之法律。但裁處前之法律有利於納稅義務人者，適用
最有利於納稅義務人之法律。」（從新從輕之原則）及中央法規標準法第十八條「．
．．但舊法規有利於當事人而新法規未廢除或禁止所聲請事項，適用舊法規。」（從
優原則）之立法旨意，皆明白律定認事用法之原則，必須優先考慮對人民（納稅義務
人）最有利之部分後，仍然無法免除其責時，方得對人民（納稅義務人）處分，此為
先進民主國家所普遍遵行的原則（且所得稅法第九十四條第一項為現行有效之法律。
）所以財政部及其所屬各區國稅局，直接向中科院非軍職員工追課五年稅之處分，顯
然有違所得稅法第九十四條第一項法定之程序正義，應請鈞院撤銷原處分。四、又財
政部六十八年台財稅三八五○一號徵免原則及行政院台八十四財三七○○七號補充規
定，明顯變更人民之權利、義務者，有牴觸中央法規標準法第五條、第六條之意旨，
復未遵第七條．．．並即送立法院之規定，亦明顯有違程序上之正義。五、就稅法而
言，稅捐稽徵法為規範所有稅法（關稅、礦稅除外）之稽徵程序，相對於所得稅法單
就個人綜合所得稅及營利事業所得稅所為單純規範而言，則稅捐稽徵法為稅法之普通
法，所得稅法為所得稅之特別法，無可置疑。所以就中央法規標準法第十六條「法規
對其他法規所規定之同一事項而為特別之規定者，應優先適用之，其他法規修正後，
仍應優先適用。」特別法優於普通法原則，顯然稅捐稽徵法第二十一條第一項第一款
、第三款之規定，目標顯然應為中科院，及其上級機關國防部、行政院。六、綜上所
述，財政部及其所屬各區國稅局認事用法反覆無常，明顯違反稅捐稽徵的法定程序正
義及信賴保護原則，不應補課五年稅，或其補課對象應為中科院及上級機關國防部、
行政院，而不是非軍職員工。為此尚請召開言詞辯論，並命中科院參加訴訟，及判決
將原判決廢棄，並將原處分、復查決定及訴願、再訴願決定均撤銷等語。
再審被告答辯意旨略謂：(一)、按「中華民國政府或外國政府，國際機構，教育、科學
研究機關、團體、或其他公私組織，為獎勵進修、研究或參加科學或職業訓練而給與
之獎勵金及研究、考察補助費等所得，免納所得稅。但受領之獎學金或補助費，如係
為授與人提供勞務所取得之報酬，不適用之。」為行為時所得稅法第四條第八款所規
定。次按「公、教、軍、警、公私事業職工薪資及提供勞務者之所得額；前項薪資包
括薪金、俸給、工資、津貼、歲費、金、紅利、各種補助費及按月或按年分期給付
之退休金或養老金。但為雇主之目的，執行職務而支領之差旅費、日支費及加班費不
超過規定標準者，乃依同法第四條規定免稅之項目，不在此限。」復為同法第十四條
第一項第三類所明定。(二)、查中科院之預算雖分別依計畫編列人事費支應其員工之各
項給與，但實際上領受「科技品位加給」或「技術津貼」之非軍職人員，無論配屬之
單位或參與不同計畫，悉依該院所訂「科技人員品位加給支給標準表」、「技術員薪
給標準表」之等級，每月按職級定額領取「科技品位加給」或「技術津貼」。又中科
院與聘僱人員之約定事項亦載明「薪給」除實物代金及眷補費外，包括全部給與，又
財政部臺灣省北區國稅局於八十二年間曾派員前往該院現場瞭解結果，該院支付非軍
職人員之品位加給技術津貼係採按月給付方式，並非按研究計畫個案給付，復經中科
院八十一年十一月三日八十一訓誠字第一六八七三號函，說明該院各類薪資扣繳所得
稅狀況，略以該院年度開始即訂有各項研究計畫，並按照研究計畫逐月實施。各項研
究計畫除一般經費外，為獎勵科技人員竭盡心智參與研發工作，另編列研發人員研究
補助費及技術津貼。為便利作業，研發人員研究補助費係採按月發放方式，再經由成
本歸戶手續，回歸計畫預算內（如研究補助費採個案給付，必將增加人力及作業之負
擔，不符經濟效益）等語。足見中科院給付非軍職員工之品位加給及技術津貼之所得
，屬經常性補助費給與，且依職級按月定額支給，為提供勞務所取得之報酬，依首揭
行為時所得稅法第四條第八款但書及第十四條第一項第三類規定，核非免稅之所得，
原核定予以併課再審原告綜合所得稅，揆諸前揭規定，並無不合。至再審原告所訴財
政部六十八年台財稅第三八五○一號函釋未列入所得稅法令彙編乙節，查財政部解釋
函令係財稅主管機關就稅法之立法意旨所為解釋，並非於法律規定外，另行創設課稅
之權利義務，本件本局係依所得稅法規定核課補徵稅款，並無違誤，再審原告所訴，
顯屬誤解。(三)、另主張信賴保護原則者，須相對人有值得保護之信賴，蓋任何人均不
得因自己之違法行為而獲利益。本件財政部並未就系爭依職級按月定額發給之所得明
釋為免稅所得，自無信賴保護原則之適用。(四)、又再審原告主張中科院未履行扣繳義
務，應向其補徵稅款乙節，查納稅義務人如有所得稅法第十四條第一項各類之所得，
即應依同法第七十一條規定申報納稅，而所得稅法有關扣繳規定，僅係為加強課稅資
料之正確性，援予稽徵機關調查及督促扣繳義務人確實依規定扣繳，是不可因扣繳義
務人未依規定扣繳，即認納稅義務人就其取得之所得不負申報納稅之義務，本件再審
原告既屬中科院非軍職員工，於八十年度領取中科院薪資所得中有四二四、四四○元
屬「品位加給」為其所不爭，即應依所得稅法規定負申報繳納之義務，再審原告既未
併入申報，本局依稅捐稽徵法第二十一條規定依法核課補徵綜合所得稅，並無違誤，
是所訴核不足採。(五)、本案再審原告所提之理由，係法律上見解之歧異，難謂為適用
法規顯有錯誤，核無行政訴訟法第二十八條（修正後第二七三條）所列得提起再審之
訴之情事。本件再審之訴顯無理由，請駁回再審之訴等語。
    理  由
按行政訴訟當事人對本院之判決提起再審之訴，必須具有行政訴訟法第二百七十三條
第一項（即修正前行政訴訟法第二十八條）所列各款情形之一者，始得為之。而該條
項第一款所謂適用法規顯有錯誤者，係指原判決所適用之法規與該案應適用之現行法
規相違背，或與解釋判例有所牴觸者而言，至於法律上見解之歧異，再審原告對之縱
有爭執，要難謂為適用法規錯誤，而據為再審之理由。本件再審原告因綜合所得稅事
件，經提起行政訴訟，經本院八十八年度判字第一九○號判決（以下簡稱原判決）予
以駁回在案。經核原判決所持之理由略謂：「本件原告（即再審原告，以下同）八十
年度綜合所得稅結算申報，經被告 (即再審被告，以下同）查得其取自中科院之薪資
所得四二四、四四○元未合併申報，應補徵稅額四七、七四六元。原告不服，就取自
中科院之薪資所得四二四、四四○元部分，循序提起行政訴訟。惟查中科院之預算雖
分別依計畫編列人事費支應其員工之各項給與，但實際上領受『品位加給』或『技術
津貼』之非軍職人員，無論配屬之單位參與不同計畫，均依該院所訂『科技人員品位
加給支給標準表』、『技術員薪給標準表』之等級，每月按職級定額領取科技品位加
給或技術津貼。且該院與其聘僱人員之約定事項亦載明所指薪給，除實物代金及眷補
費外，包括全部給與，其非軍職人員所領受之科技品位加給或技術津貼，核屬因提供
勞務所取得之報酬，應無行為時所得稅法第四條第八款免納所得稅規定之適用。再中
科院八十一年十一月三日（八一）訓誠字第一六八七三號函，說明該院各類薪資扣繳
所得稅狀況：『以該院於年度開始即訂有各項研究計畫，並按照研究計畫逐月實施。
各項研究計畫除一般經費外，為獎勵科技人員竭盡心智參與研發工作，另編列研發人
員研究補助費及技術津貼。為便利作業，研發人員研究補助費係採按月發放方式，再
經由成本歸戶手續，回歸計畫預算內（研究補助費採個案給付，必將增加人力及作業
之負擔，不符經濟效益）』等語。足見中科院給付非軍職員工之品位加給及技術津貼
之所得，屬經常性研究補助費給與，且依職級按月定額支給，為提供勞務所取得之報
酬，依首揭行為時所得稅法第四條第八款但書及第十四條第一項第三類之規定，核非
免稅之薪資所得，被告依法發單補徵稅款，於法並無不合。至於系爭八十年度之『品
位加給』及『技術津貼』，中科院於當期發放時，縱未依法扣繳，但原告該所得既非
免稅所得，亦未依法申報，已如前述，且未逾核課期間，被告依法補徵，尚無不合，
原告謂被告及其上級機關怠於事實之認定，而以扣繳憑單之製發與否為課稅之認定標
準，實有悖依法課稅原則云云，亦無可採。又課稅與否應由稅捐稽徵機關依法認定，
非可由事業團體或機關自行認定之。因此，原告所主張本件系爭所得既經發放單位中
科院認定為免稅所得，自足堪信實一節，顯屬誤解。另納稅義務人如有所得稅法第十
四條第一項各類之所得，即應依同法第七十一條規定申報納稅，而所得稅法第九十五
條之規定，僅係為加強課稅資料之正確性，授予稽徵機關調查及督促扣繳義務人對於
扣繳報告之確實，是尚不因稽徵機關未為調查或督促扣繳義務人，即認納稅義務人就
其取得之所得不負申報納稅之義務。又行政法上所謂信賴保護原則，係指人民因相信
既存之法秩序，而安排其生活或處置其財產，則不能因嗣後法規之制定或修正，而使
其遭受不能預見之損害，用以保護人民之既得權益。本原則之適用，係在禁止新制定
或修正法規有溯及既往之效力。本件財政部（六十八）台財稅字第三八五○一號函釋
說明：『一、凡依職級按月定額發給者，應屬各該研究人員之薪資所得，應於給付時
應依法辦理扣繳，所得人並應於年度結算申報時合併申報課稅。二、如係按研究計劃
個案給付、並非通案按職級按月給付者，則為研究補助費，依法可免納所得稅。三、
如屬第一種情形，中科院以往未依法扣繳，所得人以往年度亦未申報納稅者，應即請
中科院轉知各所得人自行向稽徵機關補報並補繳應納稅款，可免予處罰，自六十九年
一月起，中科院應於給付時依法扣繳，所得人應於每年終後合併申報綜合所得稅。．
．．』，並未就系爭依職級按月定額發給之所得應予免稅之承諾，又首揭所得稅法之
規定並未因修正而變更，自無信賴保護原則之適用。亦不得因財政部臺灣省北區國稅
局向上級機關請求函釋，而主張不溯既往原則免予補徵。綜上所述，被告核定原告漏
報本期取自中科院給付之薪資所得四二四、四四○元，補徵其當年度所得稅，並無違
誤，一再訴願決定遞予維持，俱無不合。原告起訴意旨，仍執前詞資為指摘，經核為
無理由，應予駁回。」云云。原判決依據上述理由，駁回再審原告在前程序之訴，其
所適用之法規與該案應適用之現行法規並不違背，亦無與解釋、判例有所牴觸之情形
。再審原告指摘原判決適用法規錯誤，核係法律見解歧異之問題，尚難謂係適用法規
顯有錯誤，而得據為再審之事由。至再審原告訴稱依所得稅法第九十四條第一項規定
，扣繳義務人即中科院有先代納稅義務人補徵之義務，再審原告直接向該院非軍職員
工追課，有違該條法定之程序正義一節。惟查再審原告既有前揭規定之應稅所得，依
所得稅法第二條及第七十一條第一項規定，即應合併申報綜合所得稅，其未依規定合
併申報，再審被告據以併課補徵，自無不合。且本件系爭所得並未經扣繳，無核定稅
額不符之情形，自無所得稅法第九十四條第一項、第八十九條第二項規定之適用，即
無扣繳義務人補繳之問題，納稅義務人不得據此免予繳納稅款；是尚不因稽徵機關未
按期代扣稅款及督促扣繳義務人，即認納稅義務人就其取得之所得不負申報納稅之義
務。又本件再審被告據以課稅之首揭法條，並未修正，且本件並非人民聲請事件，自
無稅捐稽徵法第四十八條之三、中央法規標準法第十八條之適用。又本件系爭稅款並
無特別法免稅之規定，亦無中央法規標準法第十六條之適用。復查財政部（六十八）
台財稅第三八五○一號函釋說明：「一、凡依職級按月定額發給者，應於給付時應依
法辦理扣繳，所得人並應於年度結算申報時合併申報課稅。二、如係按研究計劃個案
給付、並非通案按職級按月給付者，則為研究補助費，依法可免納所得稅。三、如屬
第一種情形，中科院以往未依法扣繳，所得人以往年度亦未申報納稅者，應即請中科
院轉知各所得人自行向稽徵機關補報並補繳應納稅款，可免予處罰，自六十九年一月
起，中科院應於給付時依法扣繳，所得人應於每年終後合併申報綜合所得稅。．．．
」及行政院秘書長台八十四財字第三七○○七號函示：「中科院給付非軍職人員之科
技品位加給暨技術津貼，免扣繳所得稅一案，與現行法令規定不合，奉示：本案應依
法課徵所得稅．．．。」皆係依據行為時所得稅法之規定闡明系爭所得應依法課稅之
意旨，並未變更人民之權利義務，當無牴觸中央法規標準法第五條、第六條、第七條
之規定。自難謂其有違程序正義。末查稅捐稽徵法乃各種稅捐之稽徵共同適用之法律
，必須該法所未規定之事項。始能適用其他稅法之規定，此觀該法第一條之規定自明
。再審原告另主張該法為稅法之普通法，所得稅法為所得稅之特別法，依特別法優於
普通法之原則，稅捐稽徵法第二十一條第一項第一、三款之規定，其對象顯然為中科
院，而非非軍職員工云云，亦有誤解，殊無可取。綜上所述，再審原告所述各節，均
屬法律見解歧異之問題，並非原判決適用法規顯有錯誤。是其提起再審之訴，難認為
有再審理由，應予駁回。又本件事證已臻明確，無行言詞辯論之必要，又中科院亦非
本件訴訟標的必須合一確定者或因本件撤銷訴訟之結果，其權利或法律上之利益，將
受損害者，自無庸命其參加訴訟，併予明。
據上論結，本件再審之訴為無理由，爰依行政訴訟法施行法第二條、行政訴訟法第二
百七十八條第二項、第二百八十一條、第九十八條第三項前段，判決如主文。
中    華    民    國     八十九      年     十二     月     二十一      日
                    最 高 行 政 法 院  第 三 庭
                                審 判 長 法  官      徐  樹  海
                                         法  官      吳  錦  龍
                                         法  官      黃  合  文
                                         法  官      鄭  淑  貞
                                         法  官      林  家  惠
右  正  本  證  明  與  原  本  無  異
                                         法院書記官  王  福  瀛
中    華    民    國     八十九      年     十二     月     二十二      日


司法院資訊處製作；財團法人民間司法改革基金會備份。
